【裁判字號】    90,上訴,3457
【裁判日期】    901127
【裁判案由】    偽造文書等
【裁判全文】
臺灣高等法院刑事判決                            九十年度上訴字第三四五七號
    上  訴  人  乙○○
    即  被  告
右上訴人因偽造文書等案件，不服臺灣板橋地方法院九十年度訴字第一一五四號，中
華民國九十年八月十七日第一審判決（起訴案號：臺灣板橋地方法院檢察署九十年度
偵字第九九二六號），提起上訴，本院判決如左︰
    主      文
原判決關於乙○○部分撤銷。
乙○○共同行使偽造私文書，足以生損害於他人，累犯，處有期徒刑柒月。
簽帳單客戶收執聯（包括其上偽造之「甲○○」署押壹枚）及簽帳單商店存根聯上偽
造複寫之「甲○○」署押壹枚，均沒收。
    事      實
一、乙○○於民國八十六年間因偽造文書案件，經本院判處有期徒刑一年五月，並經
    最高法院駁回上訴確定；復於八十八年間因偽造文書案件，經判處有期徒刑十月
    ，自八十八年三月三日執行，於八十九年九月六日假釋出監，至九十年一月十五
    日假釋未經撤銷而縮刑期滿執行完畢。
二、乙○○明知真實姓名年籍不詳自稱「陳學雙」成年男子，於九十年六月二日某時
    ，在臺北縣板橋市江子翠捷運站（起訴書誤繕為華江橋捷運站）旁所出示之卡號
    0000000000000000號（起訴書誤繕為00000000000
    00000號）、背面簽名甲○○、由上海商業儲蓄銀行發卡之ＶＩＳＡ信用卡
    一張為盜贓物（該張信用卡係甲○○所有，於九十年六月一日二十一時十分許，
    在台北市○○路○段一七二號前，置於其所有車號ＣＦ─四六五七號自用小客車
    內，連同皮包等物一同遭竊），竟基於收受贓物之犯意，先由「陳學雙」於是日
    二十一時十七分五十四秒時許，以電話向上海商業儲蓄銀行開卡後交付乙○○收
    受。乙○○收受該張甲○○信用卡贓物後，隨即電告知情之丙○○（業經原審判
    處有期徒刑五月確定），由丙○○開車搭載渠前往附近之臺北縣板橋市○○路○
    段三十一號地下一樓（起訴書誤繕為臺北市○○路○段一七二號）家樂福賣場信
    用卡特約商店，乙○○旋與丙○○基於共同意圖為自己不法之所有及偽造文書之
    犯意聯絡，於同日二十一時許，在家樂福賣場金飾部門選購總價值新臺幣（下同
    ）一萬七千八百九十元之男用黃金手鍊一條、女用黃金項鍊一條，於是日二十一
    時三十二分許（起訴書誤繕為二十一時三十五分許）向店員郭雯蓓結帳時，推由
    丙○○將上開甲○○信用卡交予結帳人員郭雯蓓，佯為真正持卡人簽帳消費，丙○○並在結帳人員郭雯蓓繕打交付一式二聯之簽帳單第一聯持卡人簽名欄上偽簽
    「甲○○」之署名乙枚（同時複寫「甲○○」署名乙枚於第二聯），以為「持卡
    人同意依照信用卡使用約定，一經使用或訂購物品均應按所示之全部金額，付款
    予發卡銀行」用意之證明，而偽造該簽帳單私文書後，並交還結帳人員郭雯蓓而
    行使該偽造之簽帳單，使該結帳人員郭雯蓓陷於錯誤，而將乙○○與丙○○選取
    之前開金飾及簽帳單第一聯交付丙○○收取，而詐得金飾得手，另上海商業儲蓄
    銀行亦因乙○○與丙○○行使偽造簽帳單誤認係真正持卡人消費而代為墊付簽帳
    款，足以生損害於甲○○、家樂福賣場、上海儲蓄銀行及財團法人聯合信用卡處
    理中心。乙○○與丙○○以上開偽造文書方法詐得前開金飾得手後，復基於同一
    之概括犯意，轉赴家樂福賣場家電用品部門，選購錄影機一台及錄影帶三捲（共
    值二萬零九十元）（起訴書誤繕錄影帶僅一捲），於同日二十一時四十六分許，
    再以同前方式，推由丙○○持甲○○上開信用卡交予結帳人員丁○○，佯為真正
    持卡人簽帳消費，因與發卡銀行連線後，發卡銀行於電話中表示要和持卡人確認
    身分，在丙○○與發卡銀行於電話中確認身份後，發卡銀行要求結帳人員丁○○
    拒絕交易（斯時刷卡機尚未列印簽帳單），乙○○、丙○○始未詐取錄影機及錄
    影帶得逞，在丙○○旁之乙○○見事跡敗露，遂自丁○○手中取回上開甲○○信
    用卡後逃逸，丙○○則當場由家樂福公司人員攔下後報警查獲，並扣得其上有偽
    造「甲○○」署押之簽帳單商戶收執聯一紙。
二、案經臺北縣警察局海山分局報告臺灣板橋地方法院檢察署檢察官偵查起訴。
    理      由
一、被告乙○○經傳喚未於審理期日到場，惟據其於本院調查時所為陳述，固坦承收
    受信用卡之事實，然矢口否認有任何偽造文書及詐欺取財之犯行，並以因「陳學
    雙」積欠渠三萬餘元之債務，遂交付該信用卡予渠消費抵債，約定於刷滿三萬元
    之後，即應交還該信用卡云云置辯。惟查：
    (一)右揭信用卡係被害人甲○○所有，於九十年六月一日二十一時十分許，停車在
      台北市○○路○段一七二號前，遭不詳姓名之人連同放置於車內之個人資料及
      皮包等物一併被竊，其中信用卡遭竊時，係尚未向發卡銀行開卡使用之新卡，
      業據被害人甲○○於警訊時指述綦詳（見偵卷第七頁反面），被告乙○○於原
      審亦坦承：其與「陳學雙」在板橋市江子翠捷運站會面後，「陳學雙」有當面
      以電話向發卡銀行將甲○○之信用卡開卡，開卡之後才交付該信用卡，其知該
      信用卡係贓物等語（見原審卷第一百四十九頁反面、第一百五十頁），而右揭
      甲○○之信用卡係於九十年六月二日晚間二十一時十七分五十四秒開卡，業經
      原審向上海商業儲蓄銀行信用卡中心查詢屬實，有上海商業儲蓄銀行信用卡中
      心所傳真之甲○○信用卡之開卡電腦資料一份附於原審卷內足徵，自足徵被告
      確有明知贓物而仍予收受之行為。
    (二)被告於收受右揭信用卡之後，確與丙○○相偕前往家樂福賣場選購金飾、錄影
      機及錄影帶，並將上開甲○○信用卡交由丙○○持以向結帳人員刷卡簽帳等事
      實，除據被告於警訊、偵查、原審及本院調查時迭次供述明確，並與證人即家
      樂福賣場結帳人員郭雯蓓、丁○○於警訊時所指訴情節相符（見偵卷第九頁至
      第十二頁反面），且有由共同被告丙○○偽造「甲○○」之簽帳單、贓物認領
      保管收據及發卡銀行上海商業儲蓄銀行信用卡中心出具之甲○○信用卡基本資
      料及九十年六月二日之交易明細（見偵卷第十七、十六、十八頁）各一份附卷
      可稽。而甲○○所有之信用卡經冒名而製作簽帳單，使右揭商場陷於錯誤而交
      付財物，並使財團法人聯合信用卡處理中心審核有發生錯誤之可能暨使發卡銀
      行依約支付款項予特約商店，客觀上顯足以生損害於甲○○、家樂福賣場、上
      海儲蓄銀行及財團法人聯合信用卡處理中心，至屬灼然。
    (三)被告乙○○雖辯稱其未偽簽甲○○之署押於簽帳單上而持之以行使云云。然查
      ，被告乙○○於原審時供稱：其打電話要丙○○載其去刷卡購物，東西係其挑
      選，是丙○○去結帳，其有站在一旁等語（見原審卷第七十九頁至第八十二頁
      ）；且查，據共同被告丙○○於警訊時供稱：「是乙○○說他需要用錢，要我
      和他一起到家樂福消費，而他是到家樂福內就將信用卡交給我。我在家樂福賣
      場金飾販賣部選購金飾時就知道是他人的信用卡，但是乙○○只向我說信用卡
      是他人的，因為乙○○要用錢，所以就叫我去刷購金飾和物品去換取現金。」
      （見偵卷第五頁反面至第六頁正面），且於原審時亦供承渠明知該信用卡非乙○○所有，而與被告於右揭時地持該信用卡購物無訛，是依被告於取得信用卡
      後，旋通知丙○○而相偕前往選購物品，並擬共同將所刷購之物品持向他處換
      取現金之事實，被告乙○○顯與共同被告丙○○就偽造私文書、詐欺取財行為
      具有犯意聯絡及行為分擔甚明
    綜右事證，被告乙○○所為否認犯罪之辯解，核屬卸責之詞，並不足採信，被告
    右揭犯罪行為，均已經證明，應依法論科。
二、按刑法上所謂文書係指能證明一定法律關係之文書，而署押係指在文書或物體上
    署名或簽押用以證明一定之意思表示或一定事實，在社會上具相當之信用性，自
    以其名義人或經合法授權之人始得為之，而持信用卡交易與通常之買賣並無差異
    ，僅在價金給付後由發卡銀行經由信用卡中心代為付帳，而發卡銀行經由信用卡
    中心給付特約商店價金時，則就事後之權利關係發生變動，亦即由持卡人對於發
    卡銀行負擔給付價金債務而已，是持卡人與特約商店間之交易，乃係以信任關係
    為基礎的信用販賣契約，倘持卡人並無支付價金之意思或能力，向特約商店提示
    信用卡消費，係屬對特約商店店員施行詐欺。又持信用卡交易後，店員交付予持
    卡人簽名之簽帳單係一式二聯，其中第一聯由持卡人簽名後（同時複寫第二聯）
    ，即由商店店員交持卡人收執，係表明持卡人同意依照信用卡使用約定，一經使
    用或訂購物品均應按所示之全部金額，付款予發卡銀行，是以持卡人於該簽帳單
    簽名之用意，係對所簽之金額負責之意，故為私文書，而其中第二聯則由持卡人
    提出交付予商店留存為請款憑據。核被告乙○○所為，其中收受甲○○信用卡部
    分，係犯刑法第三百四十九條第一項收受贓物罪，另在簽帳單上持卡人欄簽名而
    偽造簽帳單並行使等部分，係犯刑法第二百十六條、第二百十條行使偽造私文書
    罪，佯為真正信用卡持有人而使店員交付黃金項鍊部分，係犯刑法第三百三十九
    條第一項詐欺取財罪，另詐取家電用品未果部分，則係犯刑法第三百三十九條第
    三項、第一項詐欺取財未遂罪。被告在簽帳單上偽造署押之行為，屬偽造簽帳單
    私文書之階段行為，而偽造私文書之低度行為復為行使之高度行為所吸收，均不
    另論罪。而被告先後二次詐欺取財之犯行，時間緊接，方法相同，觸犯構成要件
    相同之罪名，顯係基於概括犯意為之，其中詐欺部分雖有既遂未遂之別，仍無礙
    連續犯之成立，應依刑法第五十六條規定，從較重之詐欺既遂罪論以一罪，並加
    重其刑。被告有如事實欄一所示之犯罪執行情形，此有臺灣高等法院檢察署刑案
    紀錄簡覆表存卷足憑，其於有期徒刑執行完畢後五年內，再犯本件有期徒刑以上
    之罪，應依累犯規定，加重其刑，其中詐欺取財罪部分併遞加之。被告所犯收受
    贓物、行使偽造私文書、詐欺取財三罪間，具有目的方法之牽連犯關係，應從一
    重之行使偽造私文書罪處斷。被告乙○○與丙○○就犯偽造文書、詐欺行為之間
    ，具有犯意聯絡及行為分擔，為共同正犯。
三、原審法院經審理結果，對被告乙○○為論罪科刑之判決，固非全屬無見。惟查，
    被告乙○○夥同丙○○至前述家樂福賣場連續二次盜刷被害人甲○○之信用卡購
    物，惟於第二次刷卡時因資料不符而遭取消交易，斯時刷卡機之簽帳單尚未列印
    ，業據證人丁○○於本院調查時證述明確，故被告尚未為第二次偽造文書及行使
    偽造文書之行為，原審雖於主文論以被告連續行使偽造私文書之罪刑，自屬違法
    。被告乙○○以僅收受信用卡而未偽造文書為由，指摘原判決不當而提起上訴，
    固無理由，然原審判決既有上開可議之處，自應由本院依法將關於被告乙○○部
    分撤銷並予以改判。爰審酌被告乙○○素行欠佳、其等持他人之信用卡刷卡消費
    之犯罪動機、目的、盜刷金額與次數，被告等盜刷他人之信用卡，嚴重妨礙金融
    交易秩序等一切情狀，量處如主文第二項所示之刑。另在簽帳單顧客收執聯、商
    店存根聯各一紙上所偽造之「甲○○」署名共二枚（其中商店收執聯上署名係複
    寫），雖非被告乙○○所偽簽，然係由共同正犯丙○○所偽造，且該偽造之署押
    為義務沒收，自應依刑法第二百十九條規定宣告沒收。至於扣案簽帳單顧客收執
    聯一紙（於偵卷第十七頁正面），係被告乙○○與丙○○共同所有供犯罪所用之
    物，茲依刑法第三十八條第一項第二款宣告沒收。而簽帳單商店存根聯本身已據
    被告丙○○提交予特約商店，非被告等所有，毋庸宣告沒收，併此說明。
四、被告乙○○經合法傳喚，無正當理由不到庭，爰不待其陳述逕行判決。
據上論斷，應依刑事訴訟法第三百六十九條第一項前段、第三百六十四條、第二百九
十九條第一項前段、第三百七十一條，刑法第二十八條、第二百十六條、第二百十條
、第三百三十九條第一項、第三百四十九條第一項、第五十五條、第五十六條、第四
十七條、第二百十九條、第三十八條第一項第二款，罰金罰鍰提高標準條例第一條前
段判決如主文。
本案經檢察官呂光華到庭執行職務。
中    華    民    國       九十       年      十一      月    二十七    日
                            臺灣高等法院刑事第十九庭
                                審判長法  官  許  國  宏
                                      法  官  洪  光  燦
                                      法  官  林  勤  純
右正本證明與原本無異。
如不服本判決，應於收受送達後十日內向本院提出上訴書狀，未附理由時應於提起上
訴後十日內向本院補具上訴理由書狀（均應按他造人數提出繕本）。
                                      書記官  葉  瑩  庭
中    華    民    國       九十       年      十一      月    二十九    日
附錄本案論罪科刑法條
刑法第二百十條
偽造、變造私文書，足以生損害於公眾或他人者，處五年以下有期徒刑。
刑法第二百十六條
行使第二百十條至第二百十五條之文書者，依偽造、變造文書或登載不實
事項或使登載不實事項之規定處斷。
刑法第三百三十九條
意圖為自己或第三人不法之所有，以詐術使人將本人或第三人之物交付者
，處五年以下有期徒刑、拘役或科或併科一千元以下罰金。
以前項方法得財產上不法之利益或使第三人得之者，亦同。
前二項之未遂犯罰之。
刑法第三百四十九條
收受贓物者，處三年以下有期徒刑、拘役或五百元以下罰金。
搬運、寄藏、故買贓物或為擔保者，處五年以下有期徒刑、拘役或科或併
科一千元以下罰金。
因贓物變得之財物，以贓物論。


司法院資訊處製作；財團法人民間司法改革基金會備份。
